【裁判字號】    98,上易,855
【裁判日期】    990406
【裁判案由】    詐欺
【裁判全文】
臺灣高等法院臺南分院刑事判決         98年度上易字第855號
上  訴  人  臺灣臺南地方法院檢察署檢察官
被      告  甲○○
上列上訴人因被告詐欺案件，不服臺灣臺南地方法院98年度易字
第905號中華民國98年11月13日第一審判決（起訴案號：臺灣臺
南地方法院檢察署98年度偵字第6492、6472號），提起上訴，本
院判決如下：
    主  文
原判決撤銷。
甲○○幫助犯詐欺取財罪，處拘役伍拾玖日，如易科罰金，以新
台幣壹仟元折算壹日。
    事  實
一、甲○○雖可預見將自己之金融帳戶提供他人使用，可能幫助
    他人從事財產犯罪，仍基於幫助詐欺之不確定故意，於民國
    （下同）98年2月間，在臺南市○○路與成功路口，將其所
    申請之臺灣中小企業銀行永康分行帳號為00000000000號帳
    戶（下稱：系爭帳戶）之存摺、提款卡及密碼，提供予姓名
    年籍不詳之人，供犯罪集團作為存提款、匯款之用，而以此
    方式幫助犯罪集團為詐欺犯行。該集團份子取得上揭帳戶資
    料後，意圖為自己不法所有之犯意聯絡，由集團成員於98年
    2月20日以電話向丙○○、乙○○謊稱其購物將遭重複扣款
    云云，致丙○○、乙○○陷於錯誤，於同日依指示，丙○○
    匯款新臺幣（下同）29,988元至甲○○上開帳戶內、乙○○
    則匯款15,123元至甲○○上開帳戶內，嗣經丙○○、乙○○
    查證始知受騙。
二、案經臺南縣警察局永康分局報告臺灣臺南地方法院檢察署檢
    察官偵查起訴。
    理  由
一、按被告以外之人於審判外之陳述，雖不符前四條之規定，而
    經當事人於審判程序同意作為證據，法院審酌該言詞陳述或
    書面陳述作成時之情況，認為適當者，亦得為證據。當事人
    、代理人或辯護人於法院調查證據時，知有第159條第1項不
    得為證據之情形，而未於言詞辯論終結前聲明異議者，視為
    有前項之同意。刑事訴訟法第159條之5定有明文。查本件以
    下所引用之被告以外之人於審判外之陳述，檢察官、被告均
    知有不得作為證據之情形，並無不同意作為證據，且未於本
    院審理言詞辯論終結前聲明異議，視為已同意作為證據。又
    本院審酌上開陳述作成時之情況，係在自由意志下所為陳述
    ，並親閱筆錄無訛後始簽名作成，認該證言作為證據為適當
    ，依上開說明，自有證據能力，而得為本案證據，合先敘明
    。
二、訊據被告甲○○固坦承將系爭帳戶之存摺、提款卡及密碼，
    交予姓名年籍不詳之人，惟矢口否認犯行，辯稱：「系爭帳
    戶是我之前在國榜公司工作薪資轉帳用，我任職至98年1月
    份，於98年2月10日領到遣散費、薪水共2萬6千元，當時是
    因為要找工作，我於98年2月19日上午看到報紙廣告要應徵
    司機，對方聯絡電話是0000000000號，我當天下午打電話聯
    絡，當天拿存摺、提款卡給對方，密碼是當天對方一小時之
    後打電話與我聯絡，向我要密碼，說要測試我的戶頭有無問
    題。我是用手機0000000000號跟對方聯絡，但是對方都沒有
    接電話，等到轉語音信箱他才回撥給我。因為對方沒有接電
    話，我有詢問電信公司，他們說這樣就不會留下通話紀錄。
    我後來有去調記錄，有一筆我沒有看過的號碼，在那幾天出
    現，我可以提出我去調出來的通話紀錄。我並無幫助他人詐
    欺取財之犯意」等情。
三、經查：
（一）本件被告所申設之系爭帳戶經詐騙集團利用作為向被害人
      丙○○、乙○○2人詐欺取財之入帳帳戶，而被害人丙○○、乙○○同於98年2月20日分別匯款29,988元及15,123
      元至甲○○上開帳戶內等情，業經被害人丙○○、乙○○
      2人於警詢時指述甚詳，復有被告在臺灣中小企業銀行永
      康分行帳戶之開戶資料及交易明細資料外（警一卷第34-3
      8頁）、被害人丙○○之臺南市警察局第一分局東寧派出
      所受理各類案件紀錄表、受理詐騙帳戶通報警示簡便格式
      表（警一卷第22頁、第26頁）、被害人丙○○之內政部警
      政署反詐騙案件紀錄表（警一卷第27-28頁）、被害人丙○○之金融機構聯防機制通報單（警一卷第30頁）、被害
      人丙○○匯款之中華郵政公司自動櫃員機交易明細表（警
      一卷第31頁）、被害人乙○○匯款之遠東國際商業銀行客
      戶交易明細表（警二卷第12頁）、被害人乙○○之台北縣
      政府警察局新莊分局中港派出所受理各類案件紀錄表、受
      理詐騙帳戶通報警示簡便格式表（警二卷第17-18頁）、
      被害人乙○○之內政部警政署反詐騙諮詢專線紀錄表（警
      二卷第20-21頁）、被害人乙○○之財團法人金融聯合徵
      信中心通報案件紀錄資訊（臺灣臺南地方法院檢察署98核
      交字第2136號卷第19頁）在卷可稽，被告亦未否認，此部
      分事實應堪認定。
（二）按金融帳戶事關存戶財產權益，一般人對於帳戶存摺、印
      章、金融卡及密碼等均會妥善保管，以防止被他人冒用，
      縱有特殊情形將存摺、印章、金融卡等交付他人，亦必明
      確了解其用途後，始提供予使用，不可能任意將印章、金
      融卡及密碼交予不相識之人。又現今社會從事財產犯罪之
      人，為掩飾犯行，避免暴露真實身分遭警查緝，多冒用他
      人身分進行犯罪，或以他人金融帳戶供被害人匯入款項，
      因而藉由各種管道蒐集大量人頭帳戶等事實，迭經媒體多
      所報導，政府亦長期宣導民眾注意防範。而以求職為幌，
      並要求求職者提供銀行帳號、提款卡、密碼等，亦時有所
      聞，且政府不斷大力宣導，提醒民眾注意有不法集團利用
      人頭帳戶，作為詐騙錢財之犯罪工具，藉此逃避檢警查緝
      之情事，故一般人本於生活經驗，對於要求提供金融帳戶
      存摺、金融卡者，在客觀上應可預見該帳戶將與財產犯罪
      有密切關聯。被告曾為就業中之成年人，有正常識別能力
      ，其將所設帳戶存摺、金融卡及密碼交付來歷不明之人，
      既已失去對帳戶之支配力，應能預見縱取得帳戶之人可能
      作為實行財產犯罪之用，亦不違背其交付存摺、金融卡與
      密碼之本意，是其顯有幫助他人實行財產犯罪之不確定故
      意至明。
（三）被告係高職畢業，並已成年，有其警詢筆錄可稽，且曾在
      民間公司任職服務，已經被告供述在卷，而系爭帳戶存款
      交易明細查詢單亦有薪資轉帳之記載（警二卷第14頁），
      可見並非毫無工作經驗之人，卻輕易將本件銀行帳戶存摺
      、提款卡等物交予陌生人，並將密碼告知他人，自屬可疑
      。且被告於本院審理時亦自承其不知所應徵之公司名稱、
      地址，更不知其所接洽者係何人，所交之帳戶係供薪資轉
      帳用，而其所任職之公司亦未曾要其存摺、提款卡、密碼
      等情（本院卷第38頁），是被告僅因應徵公司要測試薪資
      轉帳帳戶，輕易將其帳戶之存摺、提款卡交付他人及將密
      碼告知他人，更是與其個人工作經驗及一般人之常情不符
      ，難以採信。雖被告辯稱伊看到報紙廣告因應徵司機，而
      交付帳戶存摺及提款卡予他人，復於發覺有異時，即辦理
      掛失報警等情，並提出報紙求職廣告1份為證。而該98年2
      月25日中華日報之人事資訊求職版亦載有「誠徵汽機車代
      送人員男女不拘，有無經驗均可，熟市區路線佳，薪4萬
      起，＋獎金0000000000」之廣告，被告亦考有小汽車駕駛
      執照，可勝任廣告上所載之代送人員，亦有被告提出之駕
      駛執照影本一紙在卷可稽。然查被告與該廣告所示電話之
      人，並不認識，與受取被告存摺、提款卡及得知密碼之人
      ，亦不認識，前已述及，而被告竟將存摺、提款卡交與他
      人，甚至將密碼告訴他人，既無從再電話聯絡，亦無從再
      見面，更無法討回存摺及提款卡，顯然與常情不符。然被
      告已經26歲，又有工作經驗，之前亦曾以存摺轉帳薪資，
      應知以存摺轉帳薪資，無先行測試帳戶之必要，縱然須要
      測試，公司亦不可能尚未錄取，就先行要應徵者帳戶之存
      摺、提款卡及密碼之理，況公司如取得員工帳戶密碼，該
      帳戶之安全性即大為可慮，一般公司行號絕不可能如此作
      ，被告此部分辯解，與事理有違，無從採信。再被告辯稱
      其於求職當日曾以其0000000000之行動電話撥打上開應徵
      之聯絡電話後，對方皆未即時接聽，反於其掛斷電話後，
      再以未顯示來電號碼之電話與其連絡，故其通聯紀錄無法
      顯示其曾以其手機如上開求職廣告上所示與對方連絡，再
      發話方外撥電話，但受話方「未接聽」此通電話，則該通
      外撥電話於「通聯紀錄」中確無此外撥紀錄，有遠傳電信
      股份有限公司98年9月4日遠傳（企營）字第09810901057
      號函在卷可稽（原審卷第14-16頁）。然一般公司公開登
      廣告求職，其聯絡電話無法接通，反而以未顯示號碼之電
      話與應徵者聯絡，亦非一般公司行號之常態，毋寧謂事有
      蹊翹，一般應徵者均會起疑，而被告竟將其帳戶密碼告知
      該不詳姓名之人，亦無道理，其心態有任他人使用其帳戶
      犯罪之意，不言而喻，所辯自不足採。本件事證已明，被
      告所辯均不足採，被告有詐欺取財罪之幫助犯行，可以認
      定，自應依法論科。
四、按刑法上之幫助犯，係對於犯罪與正犯有共同之認識，而以
    幫助之意思，對於正犯資以助力，而未參與實施犯罪之行為
    者而言（最高法院七十五年度臺上字第一五○九號、八十八
    年度臺上字第一二七○號判決意旨參照）。次按幫助犯僅係
    對於犯罪構成要件以外行為為加工，並無共同犯罪之意思，
    不適用責任共同原則（最高法院八十九年度台上字第六九四
    六號判決要旨參照）。是如未參與實施犯罪構成要件之行為
    ，而係出於幫助之意思提供助力，即屬幫助犯，而非共同正
    犯。本件被告所幫助之詐欺集團成員係犯刑法第339條第1項
    之詐欺取財罪，惟被告除提供帳戶供詐欺集團成員使用外，
    無事證足資證明其與詐欺集團成員所實施之詐欺取財犯行間
    有何犯意聯絡、行為分擔，核被告所為係犯刑法第339條第1
    項詐欺取財罪之幫助犯，並依刑法第30條第2項規定，減輕
    其刑。
五、原判決認本件尚有合理懷疑，無從為被告有罪之確信，諭知
    被告無罪，即有未合，上訴人即檢察官據此提起上訴，指謫
    原判決不當，為有理由，自應由本院撤銷改判。爰審酌被告
    犯罪之動機、目的、犯罪之手段方法，所造成之損害不大，
    犯後態度等一切情狀，量處如主文第二項所示之刑，並諭知
    易科罰金之折算標準，以資警惕。
據上論結，應依刑事訴訟法第369條第1項前段、第364條、第299
條第1項前段、刑法第339條第1項、第30條、第41條第1項、刑法
施行法第1條之1，判決如主文。
本案經檢察官謝錫和到庭執行職務。
中    華    民    國    99    年    4     月    6     日
                  刑事第三庭    審判長法  官  陳義仲
                                      法  官  楊清安
                                      法  官  宋明中
以上正本證明與原本無異。
不得上訴。
                                      書記官  王薇潔
中    華    民    國    99    年    4     月    6     日
附錄本案論罪科刑法條全文：
中華民國刑法第339條第1項：
（普通詐欺罪）
意圖為自己或第三人不法之所有，以詐術使人將本人或第三人之
物交付者，處 5 年以下有期徒刑、拘役或科或併科 1 千元以下
罰金。

司法院資訊處製作；財團法人民間司法改革基金會備份。
